---
title: "Modélisation en biologie"
author: "Gustavo Magaña López"
date: "19/03/2021"
output: html_document
---

```{r setup, include=FALSE}
here::i_am("notebooks/TP1.Rmd")
library(here)
knitr::opts_chunk$set(echo = TRUE)
```

## Exercice 2.1 : résolution numérique avec la méthode d'Euler

$$
y'(t) = -k y(t)
$$ 
On veut trouver la fonction $y(t)$ solution
de (1) par la méthode numérique.

```{r c.i.}
t0 <- 0
tf <- 200
h <- pas <- 1
k <- 0.1

grille_t <- seq(from = t0, to = tf, by = pas)
y <- c()
y_0 <- y[1] <- 200
y[2] <- y[1] + h * (-k * y[1])
for (t in 3:201){
  y[t] <- y[t-1] + h * (-k * y[t-1])
}

plot(grille_t, y)
sol_analyt <- function(x){ y_0*exp(-k*x) }
curve(sol_analyt, from = t0, to = tf, add = T, col = "red")
```

Pour chaque $t$ dans `grille_t` je veux 
connaître $y(t)$. Je défini mon vecteur $y$.

## Exercice 2.2 : résolution numérique avec la méthode d'Euler

Implémenter l'algorithme d'Euler pour retrouver la solution de l'équation de Malthus. On pose arbitrairement $N(0) = 1$.

$$
\frac{dN(t)}{dt} = kN(t)
$$

Comparer avec la solution analytique connue.


```{r Malthus}
t0 <- 0
tf <- 200
h <- pas <- 1
k <- 0.1

grille_t <- seq(from = t0, to = tf, by = pas)
y <- c()
y_0 <- y[1] <- 1
y[2] <- y[1] + h * (k * y[1])
for (t in 3:201){
  y[t] <- y[t-1] + h * (k * y[t-1])
}

plot(grille_t, y)
sol_analyt <- function(x){ y_0*exp(k*x) }
curve(sol_analyt, from = t0, to = tf, add = T, col = "red")
```


## Exercice 2.3 : résolution numérique avec la méthode d'Euler

Implémenter l'algorithme d'Euler pour retrouver la solution
de l'équation logistique de Verhulst. 

$$
\frac{dN(t)}{dt} = rN(t) - \frac{r}{K}N^2(t) = rN(t) \left(1 - \frac{N(t)}{K} \right)
$$

On pose arbitrairement :

* $N (0) = 1$
* $r = 0.1$
* $K = 10$

```{r Verhulst}
t0 <- 0
tf <- 200
h <- pas <- 1
k <- 0.1
K <- 10
r <- 0.1

grille_t <- seq(from = t0, to = tf, by = pas)
y <- c()
y_0 <- y[1] <- 1
y[2] <- y[1] + h * (k * y[1])
for (t in 3:201){
  y[t] <- 
    y[t-1] + # d'après la série de Taylor, on fait la substitution de N' 
    h * (r * y[t-1] * (1.0 - (y[t-1] / K )))
}

plot(grille_t, y)
```

