---
title: "Le modèle de Lotka-Voltera"
author: "Gustavo Magaña López"
date: "24/03/2021"
output: html_document
---

```{r setup, include=FALSE}
here::i_am("notebooks/TP4.Rmd")
library(here)
knitr::opts_chunk$set(echo = TRUE)
```

```{r libs, message=F}
library(ggplot2)
library(deSolve)
library(rootSolve)
```

## Retour sur le modèle de Lokta-Voletra

Les proes $x$ sont supposées avoir, ...

$$
\frac{dx}{dt} = Ax
$$

La croissance de la population de prédateurs dépende, elle ...

$$
\frac{dy}{dt} = -Cy
$$

Comment formaliser l'interaction proies-prédateurs ? Volterra suppose ...

* $\frac{dx}{dt} = Ax - Bxy$
* $\frac{dy}{dt} = -Cy + Dxy$

En définissant un ensemble de variables auxiliaires de telle sorte d'avoir unités réduites :

* $\tau = At$
* $u = \frac{D}{C}x$
* $v = \frac{B}{A}y$

Système différentiel normalisé :

* $\frac{du}{d\tau} = u(1-v)$
* $\frac{dv}{dt} = \alpha v(u - 1)$ 


## Exercice 1 séance 4 

En utilisant les fonctions `stode()` et `jacobian.full()` du package `rootsolve` : résoudre le système de LV simplifié, ayant pour conditions intiales :

* $u(0) = 5$
* $v(0) = 3$
* $\alpha = 3$

```{r func.def}
h <- 0.01
u_0 <- 5
v_0 <- 3
t_0 <- 0
t_f <- 100

temps <- seq(from = t_0, to = t_f, by = h)
parametres <- c(c=3, a=2, s=0.1)
cond_init <- c(x=0.0001)

# TODO : find how to do non-standard evaluation
# providing a symbol or string with the formula
# in order to generalise these functions.
derivee.solver <- function(t, condinit, parametres){
  #' Function to be pased to deSolve::ode()
  with(as.list(c(condinit, parametres)),{
      dx <- (1 - x) * c * x^a * s - x * c * (1 - x)^a * (1 - s)
      return(list(c(dx)))
  })
}

derivee.from.params <- function(parametres){
  #' Generator to yield the derivative fixing the parameters
  with(as.list(c(parametres)),{
      function(x) (1 - x) * c * x^a * s - x * c * (1 - x)^a * (1 - s)
  })
}

#x <- ode(y = cond_init, times = temps, func = derivee.solver, parms = parametres)
#head(x)
#plot(x)
```

2. Existe-t-il une ou des valeurs de conditions initiales (valeurs fixées de $x(0)$)
pour lesquelles la solution de l'équation (1) est une constante ?

```{r points.crit}
with(as.list(c(cond_init, parametres)),{
  xstar1 <<- 0
  xstar2 <<- 1
  xstar3 <<- (1+(s/(1-s))^{1/(a-1)})^{-1}
})
```

Oui, en analysant l'équation différentielle on peut observer qu'elle est 
composée de la différence de deux termes contentant $1 - x$ et $x$, alternant 
celui qui est élevé à la puissance $a$.

**Réponse** : Nous avons donc que la solution est une constante 
lorsque $x = 0 \; \vee x = 1$.

Si ces valeurs existent, que pouvez-vous dire de la limite de la solution 
de l'équation (1) (lorsque $t \rightarrow \infty$) pour des valeurs de
conditions initiales proches des valeurs déterminées à la question précédente ?



