---
title: "Schéma de regulations croisées"
author: "Gustavo Magaña López"
date: "02/04/2021"
output:
  pdf_document:
    latex_engine: xelatex
    extra_dependencies: ["amsmath"]
    toc: yes
    toc_depth: '3'
  html_document:
    toc: yes
    toc_depth: 3
    df_print: paged
---

```{r setup, include=FALSE}
here::i_am("notebooks/TP6_MAGANA_LOPEZ.Rmd")
library(here)
knitr::opts_chunk$set(echo = TRUE, tidy = T)
```

```{r libs, message=F}
library(tidyverse)
library(deSolve)
library(rootSolve)
library(foreach)
library(gridExtra)
```

On considère un système dans lequel __chacune des deux 
composantes $X$ et $Y$ régule la synthèse de l'autre__, en
ayant toujours le même type d'action, soit activatrice,
soit inhibitrice. $X$ et $Y$ sont par ailleurs soumis à
un processus de dégradation correspondant à une réaction 
du premier ordre.

Cette dynamique est modélisée par les équations 
différentielles $f$, $g$ suivantes :

$$
f(X, Y) = \frac{dX}{dt} = v_{in x} - v_{out x} 
= k_{inx}\left( 1 + \alpha\frac{Y^n}{1 + Y^n}\right) - k_{outx} X
$$

$$
g(X, Y) = \frac{dY}{dt} = v_{in y} - v_{out y} 
= k_{in y}\left( 1 + \beta\frac{X^n}{1 + X^n}\right) - k_{out y} Y
$$

Selon les signes des paramètres $\alpha$ et $\beta$...


Quelques fonctions ont été créées afin de faciliter l'analyse en minimisant
la redondance d'instructions. L'intégralité du code peut être consultée 
[**ici**](https://github.com/gmagannaDevelop/Modelisation/blob/main/notebooks/TP6_MAGANA_LOPEZ.Rmd).


```{r func.def, echo=F}
add_point <- function(stode.result){
  .data = stode.result$y %>% as.list() %>%
    as.data.frame() %>% tibble::tibble()
  geom_point(data = .data, mapping = aes(x=X, y=Y))
}


stability_criteria <- function(stode.result, ode.func, params){
  #' Compute trace, determinant and \delta 
  #' to evaluate the stability of an ode system.
  #' on a given point
  .jacob <- 
    rootSolve::jacobian.full(y = stode.result$y, func = ode.func, parms = params)
  
  .tr <- sum(diag(.jacob))
  .det <- det(.jacob)
  .delta <- .tr^2 - 4 * .det
  
  list(trace=.tr, determinant=.det, discriminant=.delta)
}

stationnary_type <- function(stode.result, ode.func, params) {
  #' Donner en texte la réponse
  .criteria <- stability_criteria(stode.result, ode.func, params)
  
  if (.criteria$determinant < 0){
    return("Point de selle")
  } else if (.criteria$discriminant < 0){
    if (.criteria$trace > 0){ return("Foyer instable") } 
    else { return("Foyer stable") }
  } else if (.criteria$discriminant > 0){
    if (.criteria$trace > 0){ return("Noeud instable") } 
    else { return("Noeud stable") }
  }
}


describe_st_point <- function(stode.result, params, ode.func){
  #' Describe a stationnary point
  #' for stode.result see ?rootSolve::stode
  .type   <- stationnary_type(stode.result, ode.func, params) 
  .criteria   <- stability_criteria(stode.result, ode.func, params) 
  .row <- list(
    `X star` = stode.result$y[["X"]],
    `Y star` = stode.result$y[["Y"]],
    trace = .criteria$trace,
    `determinant` = .criteria$determinant,
    `discriminant` = .criteria$discriminant,
    `Type` = .type
  )
  as.data.frame(.row)
}


resume_st_points <- function(stode.results.ls, params, ode.func){
  res.iter <- iterators::iter(stode.results.ls) 
  .df <- foreach::foreach(res = res.iter, .combine = rbind) %do% {
    describe_st_point(res, params, ode.func)
  }
  tibble::tibble(.df)
}


plot_phase_plane <- function(params){
  #' fonction pour visualiser le plan de phase
  
  with(as.list(c(params)),{
    X <- function(Y){ (kinx/koutx) * (1 + a*Y^n/(1+Y^n)) }
    Y <- function(X){ (kiny/kouty) * (1 + b*X^n/(1+X^n)) }
  
    grille.xy <- seq(from=0, to=8, length.out = 300)
  
    plan.phase <- 
      data.frame(t=grille.xy, dx=X(grille.xy), dy=Y(grille.xy)) %>% 
      tibble()
  
    le.plot <- 
      plan.phase %>% ggplot() + 
        geom_line(aes(x = dx, y = t, colour="dx = 0")) +
        geom_line(aes(x = t, y = dy, colour="dy = 0")) +
        labs(
          x = "X", y = "Y", 
         title = glue::glue("Intersection des isoclines nulles n = {n}")
        )
    return(le.plot)
  })
}

create_trajectory <- function(...){
  #' fonction pour créer des trajectoires à partir
  #' d'un vecteur de conditions initiales
  #' 
  #' params : (see ?ode)
  ode(...) %>% as.data.frame() %>% tibble::tibble()
}

add_trajectories <- function(
  le.plot, solutions.ls, X=X, Y=Y, alpha=0.2, ...
){
  #' Ajouter trajectoires dans le plan phase
  #' a un objet de type ggplot, qui contient déjà
  #' les isoclines nulles.
  
  # enqoute (defuse) variable names, voir :
  # https://rlang.r-lib.org/reference/quotation.html#defusing-function-arguments
  X <- tryCatch(rlang::enquo(X), error = function(e) e)
  Y <- tryCatch(rlang::enquo(Y), error = function(e) e)
  
  # Chacune des solutions (X, Y) = f(t) est une trajectoire
  # dans le plan phase, on peut créer l'élément visuel, 
  # avec une couche visuel de type geom_path()
  planes <- 
    sapply(solutions.ls, function(x){ 
      ggplot2::geom_path(
        data=x, mapping=aes(x={{X}}, y={{Y}}), 
        alpha=alpha, linetype="dotted"
      )
    })
  
  # On additionne toutes les "couches visuelles pour 
  # obtenir la visualisation désirée :
  le.plot <- purrr::reduce(planes, ~ .x + .y, .init = le.plot)
  le.plot + labs(...)
}

```

Pour simplifier la notation on écrira $\frac{\partial f}{\partial x} \rightarrow \partial_x f$ quand on devra mettre les dérivées dans le texte.

# Question 1

Établir les équations explicites des
isoclines nulles du système sous la forme
$X = f(Y)$ et $Y = f(X)$.

## voie analytique

**R** : Par définition, les isoclines nulles 
s'obtiennent lorsque les dérivées s'annullent.
En imposant $\partial_t X = 0$ et 
$\partial_t Y = 0$, nous obtenons avec une manipulation
algébrique minimale, pour $X$ :

$$
X = f(Y) = \frac{k_{inx}}{k_{outx}}
\left(\ 1 + \alpha\frac{Y^n}{1 + Y^n} \right) 
$$

et pour $Y$ :

$$
Y = f(X) = \frac{k_{iny}}{k_{outy}}
\left(\ 1 + \beta\frac{X^n}{1 + X^n} \right) 
$$

## visualisation

```{r isoclines.nulles}
params <- 
  c(kinx=0.1, kiny=0.2, 
    koutx=1, kouty=1, 
    n=3, a=20, b=15)

x_from_params <- function(params){
  with(as.list(c(params)),{
    .x <- function(Y){ (kinx/koutx) * (1 + a*Y^n/(1+Y^n)) }
    return(.x)
  })
}

y_from_params <- function(params){
  with(as.list(c(params)),{
    .y <- function(X){ (kiny/kouty) * (1 + b*X^n/(1+X^n)) }
    return(.y)
  })
}

X <- x_from_params(params)
Y <- y_from_params(params)

grille.xy <- seq(from=0, to=3.5, length.out = 300)

plan.phase <- 
  data.frame(t=grille.xy, dx=X(grille.xy), dy=Y(grille.xy)) %>% 
  tibble()

plan.phase %>% ggplot() + 
    geom_line(aes(x = dx, y = t, colour="dx = 0")) +
    geom_line(aes(x = t, y = dy, colour="dy = 0")) +
    labs(x = "X", y = "Y", title = "Intersection des isoclines nulles")
```

# Question 2

## manipulation algébrique

À partir des équations différentielles, calculer 
par recherche numérique puis tracer l'isocline nulle
$\partial_t X = 0$ ($X = f(Y)$) et l'isocline nulle
$\partial_t Y = 0$ ($Y = f(X)$).

En partant de $g(X, Y) = \partial_t Y = 0$, nous obtenons une 
expression pour $X = f(Y)$, qui est la suivante :

$$
x = \sqrt[^n]{\frac{\lambda y - 1}{\beta - \lambda y + 1}} \;\;\; 
| \;\; \lambda = \frac{k_{outy}}{k_{iny}}
$$

en faisant la substitution de l'expression précédente dans $f(X, Y) = \partial_t X = 0$ nous obtenons :

$$
0 = k_{inx}\left( 1 + \alpha\frac{Y^n}{1 + Y^n}\right) - k_{outx} \left( \sqrt[^n]{\frac{\lambda y - 1}{\beta - \lambda y + 1}}\right)
$$

## recherche numérique

```{r isoclines.num}

x_of_y_from_params <- function(params){
  with(as.list(c(params)),{
    x <- function(Y) {
      ((lamb*Y - 1) / (b - lamb*Y + 1))^(1/n)
    }
    return(x)
  })
}

explicit_y_from_params <- function(params){
  with(as.list(c(params)),{
    .f <- function(Y){
      lamb <- kouty / kiny
      res <- kinx*(1 + a*(Y^n / (1 + Y))) - 
        koutx*((lamb*Y - 1) / (b - lamb*Y + 1))^(1/n)
      return(res)
    }
  })
}

y_stars <- explicit_y_from_params(params)
x_of_y <- x_of_y_from_params(params)

uniroot.all(y_stars, lower = 0, upper = 3.5)
```

Je ne sais pas pourquoi `uniroot.all()` ne trouve pas toutes les racines.

# Question 3

Calculer les coordonnées du(des) état(s) stationnaire(s) du système par 
analyse des modes normaux.

## rappel analyse de la matrice jacobienne

La matrice dite **Jacobienne** d'un système $n \times n$ est définie comme suit :

$$
\mathbf{J} = \left(\frac{\partial f_i}{\partial x_j}\right)_{i,j} 
\;\; |  \;\; i, j \in \lbrace 1, .. n\rbrace 
$$

Elle définit un système différentiel
linéaire intégrable analytiquement si
on l'approxime par un développement en 
série de Taylor, limité à l'ordre un.

$$
\frac{d}{dt}\left[ x_i^\star  + \Delta x_1\right] =
f_i^\star + \left[ 
  \left(\frac{\partial f_i}{\partial x_1}\right)_{x^\star} \Delta x_1 + 
  \left(\frac{\partial f_i}{\partial x_2}\right)_{x^\star} \Delta x_2
\right]
$$

Ce système admet une solution particulière
de la forme suivante :

$$
\Delta x_i(t) = A_{i, 1}  e^{r_1 t} + A_{i, 2} e^{r_2 t} 
$$


Où $r_1$ et $r_2$ sont les racines de l'équation caractéristique associée :

$$
r^2 - (\mathbf{j}_{1,1}+\mathbf{j}_{2,2})r \; + 
(\mathbf{j}_{1,1}\mathbf{j}_{1,1} - \mathbf{j}_{1,2}\mathbf{j}_{2,1}) = 0
$$
Avec les quantités caractéristiques suivantes :

* $Tr$ Trace de la jacobienne : $Tr = \mathbf{j}_{1,1} + \mathbf{j}_{2,2} = r_1 + r_2$
* $\Delta$ Déterminant de la jacobienne : $\Delta = \mathbf{j}_{1,1} \times \mathbf{j}_{2,2} = r_1 \times r_2$
* $\delta$ Discriminant de l'équation caractéristique $\delta = (Tr)^2 - 4\Delta$

```{r st.ode}


derivee.solver <- function(t, condinit, parametres){
  #' Function to be pased to deSolve::ode()
  with(as.list(c(condinit, parametres)),{
      dx <- kinx * (1 + a*Y^n/(1+Y^n)) - koutx * X
      dy <- kiny * (1 + b*X^n/(1+X^n)) - kouty * Y
      return(list(c(dx, dy)))
  })
}
# valeurs de X et Y détérminés à l'œil à partir de la visualisation
# des isoclines nulles (formulés explicitement X = f(y) et Y = f(X))
x.star1 <- stode(y=c(X=0, Y=0), parms = params, func = derivee.solver)
x.star2 <- stode(y=c(X=0.5, Y=0.5), parms = params, func = derivee.solver)
x.star3 <- stode(y=c(X=2, Y=3), parms = params, func = derivee.solver)


plan.phase %>% ggplot() + geom_line(aes(x = dx, y = t, colour="dx = 0")) +
    geom_line(aes(x = t, y = dy, colour="dy = 0")) +
    add_point(x.star1) + add_point(x.star2) + add_point(x.star3) + 
    labs(x = "X", y = "Y", title = "Intersection des isoclines nulles")
```

# Question 4

Stabilité des états stationnaires.
```{r stability}
etats.stationnaires <- list(x.star1, x.star2, x.star3)
classif.es <- etats.stationnaires %>% resume_st_points(params, derivee.solver)

```

`r classif.es %>% knitr::kable()`

# Question 5

Résoudre le système et tracer le plan de phase, c'est à dire
$Y(t)$ ~ $X(t)$ pour 200 temps compris entre 0 et 4.
Tracer les points correspondants aux états stationnaires.

```{r res.equation}
temps<-seq(0, 4, length.out = 500)

sol.q5.1 <- create_trajectory(y=c(X=1, Y=1), times=temps, 
  parms = params, func = derivee.solver
) 

sol.q5.2<- create_trajectory(y=c(X=2, Y=0.5), times=temps, 
  parms = params, func = derivee.solver
) 
```

```{r plots.var, echo=F}
pl.q5.1 <- sol.q5.1 %>% ggplot(aes(x=temps)) +
  geom_line(aes(y=X, colour="X(t)")) +
  geom_line(aes(y=Y, colour="Y(t)")) +
  labs(title = "Evolution temporarie du système")

pl.q5.2 <- sol.q5.1 %>% ggplot(aes(x=X, y=Y)) + 
  add_point(x.star1) + add_point(x.star2) + add_point(x.star3) +
  geom_line(linetype="dotted") + labs(title = "Plan de phase + états stationnaires")

gridExtra::grid.arrange(pl.q5.1, pl.q5.2, ncol=2)

pl.q5.1 <- sol.q5.2 %>% ggplot(aes(x=temps)) +
  geom_path(aes(y=X, colour="X(t)")) +
  geom_path(aes(y=Y, colour="Y(t)")) +
  labs(title = "Evolution temporarie du système")

pl.q5.2 <- sol.q5.2 %>% ggplot(aes(x=X, y=Y)) + 
  add_point(x.star1) + add_point(x.star2) + add_point(x.star3) +
  geom_path(linetype="dotted") + labs(title = "Plan de phase + états stationnaires")

gridExtra::grid.arrange(pl.q5.1, pl.q5.2, ncol=2)
```

# Question 6

## évaluation numérique et commentaire

```{r stability.2}
# nous changeons kouty <- 1.2 et a <- 30
params <- 
  c(kinx=0.1, kiny=0.2, 
    koutx=1, kouty=1.2, 
    n=3, a=30, b=15)

x.star1 <- stode(y=c(X=0, Y=0), parms = params, func = derivee.solver)
x.star2 <- stode(y=c(X=0.5, Y=0.5), parms = params, func = derivee.solver)
x.star3 <- stode(y=c(X=2, Y=3), parms = params, func = derivee.solver)

etats.stationnaires <- list(x.star1, x.star2, x.star3)
classif.es <- etats.stationnaires %>% resume_st_points(params, derivee.solver)

```

`r classif.es %>% knitr::kable()`


Étant données les valeurs des différents indicateurs du caractère 
d'un état stationnaire (trace $Tr$, déterminant $\Delta$
et discriminant de l'équation caractéristique $\delta$), 
on constate qu'il s'agit de nœuds et points de selle, pour lesquelles 
l'équation caractéristique n'aura pas de racines complexes sinon réelles. 
(voir **Question 3**).


Donc ces points ne peuvent pas engendrer des oscillations, qui se produisent 
lorsque $r_1, r_2 \in \mathbb{C}$. De l'équation d'Euler :

$$
e^{\theta i} = cos(\theta) \;+\; i\;sin(\theta)
$$
une racine complexe transformerait chaque terme d'une solution 
particulière comme suit :

$$
A_{j}e^{r_j t} = A_j e^{\mathbb{R}(r_j)}\left[cos(\mathbb{I}(r_j)) + i\;
sin(\mathbb{I}(r_j)) \right]  
\;\;\forall r_j \in \mathbb{C} 
$$

Ce qui donnerait les oscillations.

## essai analytique

Pour le montrer analytiquement, on doit calculer la jacobienne analyser
le discriminant de l'équation caractéristique :

$$
J = 
\begin{pmatrix}
\partial_x f & \partial_y f  \\
\partial_x g & \partial_y g
\end{pmatrix} =
\begin{pmatrix}
-k_{outx} & k_{inx}\alpha\left(\frac{n y^{n-1}}{(1 + y^n)^2}\right) \\
k_{iny}\beta\left(\frac{n x^{n-1}}{(1 + x^n)^2}\right) & -k_{outy}
\end{pmatrix} 
$$

La trace de la jacobienne $Tr(\mathbf{J})$ :

$$
Tr(\mathbf{J}) = -k_{outx} - k_{outy} = -(k_{outx} + k_{outy})
$$

Le déterminant de la jacobienne $\Delta\mathbf{J}$

$$
\Delta\mathbf{J} = k_{outx}k_{outy} - k_{inx}k_{iny}\alpha\beta
\frac{n^2 X^{n-1} Y^{n-1}}{(1+X^n)^2(1+Y^n)^2}
$$

si l'on définit $k_{out} = k_{outx}k_{outy}$, $k_{in} = k_{inx}k_{iny}$,
$\psi = \alpha\beta$, on peut réécrire le déterminant comme suit :

$$
\Delta\mathbf{J} = k_{out} - k_{in}\psi
\frac{n^2 X^{n-1} Y^{n-1}}{(1+X^n)^2(1+Y^n)^2}
$$

Finalement, le discriminant de l'équation caractéristique :

$$
\delta = (Tr)^2 - 4\Delta =  k_{outx}^2 + 2k_{out} + k_{outy}^2 - 
4\left(k_{out} - k_{in}\psi
\frac{n^2 X^{n-1} Y^{n-1}}{(1+X^n)^2(1+Y^n)^2}\right)
$$

$$
\delta = k_{outx}^2 - 2k_{out} + k_{outy}^2  
+4 k_{in}\psi
\frac{n^2 X^{n-1} Y^{n-1}}{(1+X^n)^2(1+Y^n)^2}
$$

Je suppose que je devrais voir ici que le discriminant est toujours
positif, cependant ceci ne m'est pas évident et je ne sais pas si 
une évaluation exhaustive sur valeurs de $(X,Y)$ et en changeant le
signe de $\beta$ (négatif pour inhibition, positif pour activation)
est la démarche à suivre.

# Question 7

Reproduisez les isoclines et quelques trajectoires des deux figures 
ci-dessous. Interpréter...

```{r new.isoclines}
# figure de gauche > params1, figure de droite > params2
params1 <- 
  c( kinx=7, kiny=8,
     koutx=1, kouty=1, 
     a=-0.95, b=-0.95, n=1 )
params2 <- 
  c( kinx=7, kiny=8,
     koutx=1, kouty=1, 
     a=-0.95, b=-0.95, n=3 )

p7.1 <- plot_phase_plane(params1)
p7.2 <- plot_phase_plane(params2)

temps <- seq(0, 8, length.out = 300)

tictoc::tic()
sol.q7 <- ode(y=c(X=1, Y=1), times=temps, parms = params1, func = derivee.solver) 
sol.q7.df <- sol.q7 %>% as.data.frame() %>% tibble()
tictoc::toc()
```

Le temps d'intégration n'est pas important pour le système étudié.


```{r p.o.c}
traj1 <- create_trajectory(
  y=c(X=0, Y=1), times=temps, parms = params1, func = derivee.solver
)
traj2 <- create_trajectory(
  y=c(X=3, Y=4), times=temps, parms = params1, func = derivee.solver
)
traj3 <- create_trajectory(
  y=c(X=6, Y=6), times=temps, parms = params1, func = derivee.solver
)

trajs <- list(traj1, traj2, traj3)

p7.1 %>% add_trajectories(
  trajs, X, Y, alpha = 0.5, title="Isoclines nulles + trajectoires, n = 1"
)
```

Ici on peut voir que à partir des points initiaux $(0, 1)$, $(3, 4)$ et $(6, 6)$,
les trajectoires convergent vers l'état stationnaire. D'un point de vue 
biologique, les concentrations de deux substances soumisses à un schéma de 
régulation croisé évolueront jusqu'aux concentrations respectives qui permettraient
la fonction biologique optimale. 

## reproduction des trajectoires 

```{r multi.eval}
initial.grid <- seq(0, 8, length.out = 6)
n.initial <- length(initial.grid)
# listes de conditions initiales et solutions
condinit.ls <- vector("list", n.initial^2)
solutions1.ls <- vector("list", n.initial^2)
solutions2.ls <- vector("list", n.initial^2)

# boucle pour créer n.initial^2 conds. init
for(i in 0:(n.initial-1)){
  for(j in 1:n.initial){
    # toutes les combinaisons désirées :
    condinit.ls[[i*n.initial + j]] <- 
      c(X=initial.grid[i+1], Y=initial.grid[j])
    # solutions pour n = 1
    solutions1.ls[[i*n.initial + j]] <-
     create_trajectory(
       y=condinit.ls[[i*n.initial + j]], 
       times = temps, parms = params1,
       func = derivee.solver
     )
    # solutions pour n = 3
    solutions2.ls[[i*n.initial + j]] <-
     create_trajectory(
       y=condinit.ls[[i*n.initial + j]], 
       times = temps, parms = params2,
       func = derivee.solver 
     ) 
  }
}
```

## modes normaux pour n=1

```{r stability.3}
x.star1 <- stode(y=c(X=2, Y=3), parms = params1, func = derivee.solver)
etats.stationnaires <- list(x.star1)
classif.es <- etats.stationnaires %>% resume_st_points(params1, derivee.solver)
p7.1 %>% add_trajectories(
  solutions1.ls, X, Y, alpha = 0.4, title="Isoclines nulles + trajectoires, n = 1"
)
```

`r classif.es %>% knitr::kable()`

## modes normaux pour n=3

```{r stability.4}
x.star1 <- stode(y=c(X=0.5, Y=7), parms = params2, func = derivee.solver)
x.star2 <- stode(y=c(X=1.5, Y=1.5), parms = params2, func = derivee.solver)
x.star3 <- stode(y=c(X=6.5, Y=1), parms = params2, func = derivee.solver)
etats.stationnaires <- list(x.star1, x.star2, x.star3)
classif.es <- etats.stationnaires %>% resume_st_points(params2, derivee.solver)
p7.2 %>% add_trajectories(
  solutions2.ls, X, Y, alpha = 0.5, title="Isoclines nulles + trajectoires, n = 3"
)
```

`r classif.es %>% knitr::kable()`


Les trajectoires convergent vers les nœuds stables, comme on l'avait observé
précédemment. Les trajectoires atteignent leurs maxima ou minima quand elles
s'intersectent avec les isoclines nulles correspondantes. C'est-à-dire :
Pour une trajectoire quelconque, la valeur maximale/minimale de $X$ 
est atteinte à l'intersection avec l'isocline nulle $\partial_t X = 0$, 
idem pour $Y$.

